臺灣臺中地方法院民事判決　　　　　　　 96年度訴字第278號
原　　　告　台新國際商業銀行股份有限公司
法定代理人　丙○○
訴訟代理人　乙○○
被　　　告　甲○○
上列當事人間請求清償借款事件，本院於民國96年3月16日言詞
辯論終結，判決如下：
    主      文
被告應給付原告新臺幣陸拾萬肆仟佰陸拾貳元，及其中新臺幣
伍拾陸萬伍仟柒佰肆拾捌元部分，自民國九十五年十月十一日起
至清償日止，按年息百分之二十（日息萬分之五點四七九）計算
之利息。
原告其餘之訴駁回。
訴訟費用由被告負擔。
    事實及理由
一、按訴狀送達後，原告不得將原訴變更或追加他訴，但有下列
    各款情形之一者，不在此限：三、擴張或減縮應受判決事項
    之聲明者，民事訴訟法第255條第1項第3款定有明文。原告
    原請求被告應給付原告新臺幣（下同）654,756元（內含消
    費本金565,748元、利息38,614元、違約金50,394元），嗣
    以民國96年1月16日民事準備狀追加請求上開金額就其中本
    金565,748元部分，自95年10月11日起至清償日止，按年息
    20% 計算之利息，核屬擴張應受判決事項之聲明，依上開規
    定，自無不合，應予准許。
二、原告起訴主張：被告於83年9月8日向原告請領正卡卡號為00
    00-0000-0000-0000之威士信用卡使用，依約被告得於特約
    商店記帳消費，但所生帳款應於繳款截止日前向原告清償或
    以循環信用方式繳付最低應繳金額。惟被告於95年7月起即
    未依約繳納最低應繳金額，債務視為全部到期，原告除得依
    會員約定條款第16條約定，請求以年息20%（日息萬分之5.4
    79）計付循環信用利息外，另依第18條約定，亦得請求按3%
    計算以3期為限之懲罰性違約金，至95年10月10日結帳日止
    （最後繳款截止日為95年10月25日），消費記帳尚餘654,75
    6元（內含消費本金565,748元、利息38,614元、違約金50,3
    94元）未按期給付，原告業於95年9月12日強制停用被告持
    有之信用卡。經原告迄次催索，被告均置之不理。爰依系爭
    信用卡使用契約之法律關係提起本訴請求等語。並聲明：被
    告應給付原告654,756元，及其中本金565,748元自95年10
    月11日起至清償日止，按年息20%計算之利息。
三、被告則以：被告於95年8月已無力償還原告帳款，願意償還
    ，惟原告係將95年8月份未繳款之本金、利息及違約金加計
    當作95年9月份帳單之本金，再以該本金之基礎計算利息、
    違約金，10月份帳單亦有同樣情事，顯有重複計算利息、違
    約金之問題，違反民法第205條、第207條明文規定，利息不
    得滾入本金再計利息、年息不得逾20%之規定，並請求依民
    法第252條規定酌減違約金等語，資為抗辯。並聲明：原告
    之訴駁回。
四、得心證之理由
  (一)原告主張之上開事實，業據其提出信用卡申請書、信用卡會
    員約定條款、客戶帳務查詢、消費帳單明細查詢等為證，被
    告就原告主張之數額除循環利息、違約金外，並不爭執，是
    堪信兩造間存在系爭信用卡使用契約。
  (二)本金、循環利息部分
    按依兩造間信用卡會員約定條款第15條第1項約定，持卡人
    對於當期之應付帳款如無疑義，即應於當期繳款截止日前全
    數繳付貴行，第16條第1項約定，持卡人於信用額度內之金
    額得選擇以循環信用方式繳款，於當期繳款截止日前將最低
    應繳金額以上（或等於最低應繳金額）款項繳付貴行，並就
    各筆帳款（含預借現金）自入帳日起至全部應付帳款結清之
    日止，依第2項計付循環信用利息，不適用前條第1項當期清
    償全部之應付帳款約定，同條第2項約定，各筆循環信用利
    息之計算，係將每筆「得計入循環信用本金之帳款」，自各
    筆帳款入帳日（實際墊款日）起，就該帳款之金額以年息20
    %（日息萬分之5.479）逐日計算至該筆帳款結清之日（元以
    下四捨五入），而所稱「得計入循環信用本金之帳款」，依
    第1條第6款約定，係指自各筆帳款入帳日（實際墊款日）起
    至全部應付帳款結清之日止，所有入帳之各筆信用卡消費款
    項與預借現金金額之未清償部分，但不包含循環利息及年費
    、違約金等，第18條約定，持卡人如未於當期繳款截止日前
    付清當期最低應繳金額，貴行除得依第16條約定計付循環信
    用利息外，並得請求懲罰性違約金，該違約金係以當期帳單
    累積金額中之消費金額及預借現金金額扣除被告於當期繳款
    截止日止已償付之帳款後之金額，按3%計算。惟持卡人違反
    前開付清當期最低應繳金額之約定連續3期以上（含）者，
    其應付之違約金，以3期為上限。本件原告主張(1)95年7月9
    日帳單結帳日全部應繳金額累積至557,986元，其中含前期
    未繳付消費本金536,700元、本期新增消費本金11,546元及
    循環利息9,740元；(2)95年8月7日帳單結帳日全部應繳金額
    累積至600,773元，其中含前期未繳付消費本金548,246元（
    即536,700元＋11,546元）、前期未繳付循環利息9,740元、
    本期新增消費本金17,502元、循環利息8,837元及違約金16,
    448元，與卷附被告所提繳款帳單上記載之本期新增款項42,
    787元（即17,502元＋8,837元＋16,448元）相符；(3)95年9
    月7日帳單結帳日全部應繳金額累積至627,553元，其中含前
    期應繳總額600,773元（其項目即如上(2)所述）、本期新增
    循環利息9,807元及違約金16,973元，本期新增款項總額為
    26,780元；(4)95年10月10日帳單結帳日全部應繳金額累積至
    654,756元，其中含前期應繳總額627,553元（其項目即如上
    (2)、(3)所述）、本期新增循環利息10,230元及違約金16,973
    元，本期新增款項總額為27,203元。截至95年10月10日結帳
    日止，系爭消費本金計為548,246元、循環利息計為38,614
    元（即9,740元＋8,837元＋9,807元＋10,230元）、違約金
    計為50,394元（即16,448元＋16,973元＋16,973元）。上開
    循環利息之計算，依前揭第16條第2項及第1條第6款約定，
    係以「得計入循環信用本金之帳款」為計算基礎，並不包含
    循環利息及違約金；違約金之計算，依第18條之約定，係以
    當期帳單累積金額中之「消費金額」為計算基礎，按3%計算
    ，解釋上亦不包含循環利息及違約金。經本院核計卷附原告
    所提利息、違約金計算明細單，各期循環利息及違約金均係
    以消費本金為計算基礎，如上述(2)違約金16,448元之計算方
    法：該期累計之消費本金548,246元（即536,700元＋11,546
    元）×3%＝16,448元（小數點以下四捨五入，下同）；(3)、
    (4)違約金16,973元之計算方法：該期累計之消費本金565,74
    8元（即536,700元＋11,546元＋17,502元）×3%＝16,973元
    ，與前揭約定相符，並未如被告辯稱：將前期循環利息、違
    約金加計入消費本金而重複計算循環利息、違約金之情事，
    是被告上開所辯，為無理由。
  (三)違約金部分：
    按民法第二百四十七條之一第二、四款規定，依照當事人一
    方預定用於同類契約之條款而訂定之契約，其加重他方當事
    人之責任或其他於他方當事人有重大不利益者，按其情形顯
    失公平者，該部分約定無效。消費者保護法第十二條第一項
    規定，定型化契約中之條款違反誠信原則，對消費者顯失公
    平者，無效。經查：本件契約雖明定違約金每期 (每月)為
    本金之年息3%，惟本院考慮原告係金融業者，被告係一般消
    費借貸之客戶，雙方締約能力顯有差距，本件契約即係民法
    第二百四十七條之一及消費者保護法所指定型化契約條款之
    類型。再者，近年銀行放款利率較低，本院審酌本件信用卡
    契約以年息20%計算遲延利息，已達民法第205條所定法定利
    率之上限，參考現今無擔保放款之利率水準，認本件遲延利
    息約款，具有一定程度違約金性質，原告獲取之利益已屬豐
    厚，又另行約定每期（相當於1個月）以本金之3%計付違約
    金 (相當於週年利率36%)，上述違約金條款顯違誠信原則且
    顯失公平，應屬無效。
五、從而，原告本於系爭信用卡使用契約請求被告給付消費本金
    565,748元（即536,700元＋11,546元＋17,502元）、循環利
    息38,614元（即9,740元＋8,837元＋9,807元＋10,230元）
    ，以上合計為604,362元，及其中本金565,748元部分自95
    年10月11日起至清償日止，按年息20%（日息萬分之5.479）
    計算之利息，為有理由，應予准許，逾此數額部分，為無理
    由，應予駁回。又本件原告僅係違約金之請求被駁回，仍應
    由被告負擔全額訴訟費用，附為敘明。
六、訴訟費用負擔之依據：民事訴訟法第79條。
中　　華　　民　　國　　96　　年　　3 　　月　　30　　日
                  民事第三庭  法　官　陳學德
以上正本係照原本作成
如對本判決上訴，須於判決送達後20日內向本院提出上訴狀
中　　華　　民　　國　　96　　年　　3 　　月　　30　　日
                    　　　　　書記官　何惠文
